【裁判字號】    88,易,462
【裁判日期】    891219
【裁判案由】    侵占
【裁判全文】
臺灣彰化地方法院刑事判決                          八十八年度易字第四六二號
    公  訴  人  臺灣彰化地方法院檢察署檢察官
    被      告  戊○○
右列被告因侵占案件，經檢察官提起公訴（八十七年度偵字第六五四七號），本院判
決如左：
    主  文
戊○○無罪。
    理  由
一、公訴意旨略以：被告戊○○（四男）與訴外人陳錫銘（長男，現於花蓮）、丙○○○（長女）、告訴人辛○○（次男）、訴外人己○○（三男）及陳明傑（五男
    ，智力障礙）六人，均為訴外人陳火爐與陳林金花所生育之子女，係同胞手足，
    嗣陳火爐於民國八十五年八月三十一日未及分配財產前即因病死亡，所留存款及
    現金均轉存入其妻陳林金花所有彰化第十信用合作社存款帳戶內，借款債權亦由
    陳林金花收取，其他遺產亦均由陳林金花管理，而未曾分割，詎陳林金花於八十
    六年二月七日，亦因病過世，其生前就二人所遺留財產總額，曾特別囑咐（遺囑
    ）：贈新台幣（下同）一百六十萬元（自陳林金花前開存款帳戶內提領）予被告
    戊○○，陳錫銘與陳明傑各得二百萬元（自己○○應償還陳火爐之七百五十萬元
    中支應），辛○○、己○○及戊○○所生共七名子女各得五十萬元（亦均自己○○應償還陳火爐之七百五十萬元中支應），丙○○○分得三百萬元（應扣除借款
    一百三十萬元），其餘不動產則由陳錫銘、己○○及被告戊○○三人繼承均分。
    被告戊○○竟乘與陳火爐及陳林金花共同居住於彰化縣彰化市○○路一八五號之
    便，遂於陳林金花病重彌留之際，受陳林金花之託，代為處理而收取陳火爐所參
    與壬○○擔任會首之民間互助會得標金共七十三萬五千四百元（扣除被告戊○○
    代付死會會錢後之餘款），及壬○○所償還予陳林金花之借款本金支票金額七十
    萬元，詎陳林金花死亡後，其竟萌生為自己不法所有之意圖，將前開二筆款項均
    侵吞入己，俟因告訴人等其他繼承人要求計算遺產並分配，被告戊○○乃宣稱會
    款係陳林金花交予其保管作為陳錫銘與陳明傑之生活費，借款部分，陳林金花已
    於生前將之無條件贈與其所有，而拒絕歸入遺產分配，並籌謀使陳錫銘及陳明傑
    宣告為禁治產人，以利其擔任監護人，因認被告前開所為涉有侵占罪嫌云云。
二、按犯罪事實應依證據認定之，無證據不得推定其犯罪事實；又不能證明被告犯罪
    者，應諭知無罪之判決，刑事訴訟法第一百五十四條、第三百零一條第一項前段
    分別定有明文。次按，事實之認定，應憑證據，如未能發現相當證據，或證據不
    足以證明，自不能以推測或擬制之方法以為裁判基礎；又認定不利被告之事實，
    須依積極證據，苟積極證據不足為不利於被告事實之認定時，即應為有利於被告
    之認定，更不必有何有利之證據（最高法院三十年上字第八一六號、四十年臺上
    字第八六號判例參照）。公訴人認被告涉嫌侵占者為被告之母陳林金花應向債務
    人壬○○收取之會款七十三萬五千四百元及借款七十萬元，且係以告訴人辛○○
    之指訴、証人丙○○○、壬○○、丁○○之証述及壬○○出具之書信及借款支票
    清單、會款收據及被告戊○○提供之錄音帶及譯文等為據。訊據被告戊○○堅決
    否認前開犯行，辯稱係受其母陳林金花生前囑咐，代為執行遺囑，向壬○○收會
    款，代為保管，欲供另二位精神疾病或弱智之兄弟所用，待本案確定即將之存入
    陳錫銘及陳明傑帳戶，至另壬○○向其母借款係九十萬元，非七十萬元，係原存
    於彰化十信帳戶中，此部分為陳林金花（八十六年二月七日死亡）於八十六年一
    月十四日令庚○○○至十信提領後交予其保管，再將支票交付被告於同日存入被
    告十信帳戶代收，故係陳林金花無條件贈與，無侵占之犯行等語。
三、惟經查：
   （一）死者陳林金花係血液透析病患，每週需至彰化基督教醫院（以下簡稱彰基
         ）透析三次，八十六年一月二十五日透析記錄並無神智不清記錄，元月二
         十八日記錄為神智不清，在建議下住院，於病歷上護理記錄家屬提及神智
         不清已三日，醫師亦記錄住院前上星期六起，神智開始變化不清楚，至星
         期二（元月二十八日）住院，元月二十九日神智不清，元月三十日嗜睡，
         在元月三十一日記錄為神智清醒，二月一日早上九時十分起急救，有財團
         法人彰化基督教醫院八十九年十二月一日（八九）彰基病歷字第八九一０
         ０一號函在卷可稽，雖公訴人曾向彰基函查所答覆之資料為「病患陳林金
         花，民國八十六年一月初到二十七日神智變化不一，有時清醒有時混亂，
         但一月二十七日起神智不清」，惟參以當時所附之病歷資料僅記載至八十
         六年一月二十八日之「神智欠清」（偵卷第一四二頁），其餘則僅係記載
         食慾欠佳或嗜睡等症狀，且並無八十六年一月二十九日後之病歷影本資料
         ，而死者陳林金花於八十六年一月三十一日時之療記錄既為「神智清醒」
         ，可推知死者陳林金花於八十六年二月一日前之神智尚非完全不清，其陳
         述應可信為係其自由意識下所為，先予敘明。
   （二）再參以被告所提出之其母生前所留之錄音記錄，告訴人及被告之兄己○○
         均坦承確係其母之聲音，且經本院勘驗前開錄音紀錄，死者當時明確指由
         被告照顧罹有智障之弟陳明傑，而被告亦答應可照顧患有精神疾病現於花
         蓮玉里養護所之長兄陳錫銘，且稱要留予被告金錢等情，此並經被告之兄
         即証人己○○供述在卷，則被告欲使陳錫銘及陳明傑為禁治產人，既符合
         法律規定，亦不違其母生前之願望，尚非以被告之前開作為認有侵占之意
         甚明，此並有錄音帶一捲在卷可參。
   （三）証人乙○○即死者陳林金花之妹，証稱「她（陳林金花）有說現金要給智
         障那二個，不動產要給三個兒子分，要被告將會標起來，以便照顧殘障者
         」，証人甲○○（死者之弟），亦証稱死者要將現金交給被告處理，以便
         照顧智障者，不動產則給三個正常的兒子分等語，復參以証人丁○○於偵
         查中經訊問對陳林金花遺產之爭執了解與否及陳林金花對金錢之交待時，
         証稱（八十七年十二月三日）：陳火爐身體生病後，有錢借給己○○，這
         筆錢拿回要給有智障的兄弟，剩餘的財產由三個兄弟均分，丙○○○部份
         給她三百萬元，但她之前向父母借一百多萬元要先扣。有交待金錢部分要
         給被告處理，陳林金花向會頭壬○○說會錢部分以後交給被告處理，不動
         產給二個兄弟分，有說借給壬○○九十萬元若還就交給被告處理等語，及
         其於本院証稱「陳林金花生前有洗腎，後來因庚○○○載她跌倒，才去住
         院，但她神智很清醒，我去看她時，有聽到她說要將十信定存給戊○○，
         要他照顧陳銘傑，並交代要標會」，經再本院訊問陳林金花有無說遺產如
         何分配時？答稱「平時她就說現金要給陳錫銘、陳銘傑二人，不動產要給
         另外三人，並要給陳錫英三百萬元」，（再經訊問有無說現金要給戊○○
         時答稱）「有說借給壬○○的九十萬元要給戊○○」等語，綜前開証人所
         述，死者陳林金花生前對壬○○之會款及借款之交待，核與被告之供述相
         符，即會款係交予被告保管，要予陳錫銘及陳明傑用，而借款實為九十萬
         元，係交予被告。
   （四）至証人壬○○雖結稱：會款現已均分給死者之子女，且死者生前並未特別
         交待交予何人處理等語，參以其於偵查中結稱之「陳林金花於過世前已二
         個死會，死後有三個活會，會期結束，伊將其餘三個活會的會錢分成六份
         給他們都領走了。八十六年一月份的是陳林金花標中，會錢我送到她家，
         我去她家探病時，她跟我說，這個月她要標，標得金錢我送送去家裡，是
         陳林金花收的，並交待戊○○將死會的支票開給我。當時陳林金花精神還
         可以。二月份的會戊○○說他要標，會錢係在陳林金花死後拿去家裡給陳
         明元簽，他也開本人的票給我，支票也兌現。二月份的那次標會，他母親
         已在加護病房，是被告本人跟我說要標，當面說要標三千四百元。」等語
         ，証人壬○○所述僅係足以証明前開金錢係交由被告持有，然無法証明被
         告將前揭金錢易持有為所有，且參以証人壬○○既非死者陳林金花之親人
         ，按之常理，該証人証稱之伊不知死者陳林金花如何分產之詞，堪信為實
         在，併予敘明。
   （五）再參以輔佐人庚○○○履次於本院陳述時，均供稱被告實不知本件始末，
         陳林金花均委由伊負責，蓋其父母生前之存款管理均由伊經手，故金錢流
         向及處理方式，均係由其所掌管，此並有其於八十八年五月二十四日之答
         辯狀在卷可查，足証被告對前開金錢之流向實原不知情，故其答稱不知侵
         占前開款項之詞亦堪信為實在。
   （六）又參以告訴人辛○○於本院供稱，係因被告在其母死亡後就陸續標會，伊
         怕其存心不良，才加以阻止被告動用十信之存款等語，顯然告訴人並非知
         悉被告已侵占會款，係因被告有標會之行為，故認被告係欲侵占前開會款
         甚明，証人丙○○○所述，亦僅指被告於父母死亡後，對所留遺產之疑問
         ，與告訴人辛○○之指述，均僅係要求被告將前開金錢提出作為遺產之分
         配，故其等所述尚不足為被告不利之証據甚明。
    參以前開所述，公訴人指稱被告侵占之二筆款項，既經証人丁○○等人証述死者
    陳林金花生前曾交待欲交予被告處理，故被告前開所辯無侵占之意堪信為實在，
    此外復查無其他積極証據足資証明被告前開所為涉有侵占罪嫌，核之前揭規定及
    判例意旨所示，被告前開所為犯罪嫌疑自有未足，自應為無罪之諭知。
四、移送併案審理之八十八年度偵字第一０三七二號，告訴人丙○○○係告訴被告戊○○涉嫌偽造文書罪，告訴意旨係被告以辦理假租賃致損害其權益，有告訴狀在
    卷可稽，並經告訴人於本院訊問時指述甚詳，與本案之被告所涉侵占遺產之侵占
    罪間並無法律上一罪關係，且本件既經為無罪之判決，併案部分應予退回。
據上論斷，應依刑事訴訟法第三百零一條第一項前段，判決如主文。
中      華      民      國    八十九    年     十二     月     十九     日
                              彰化地方法院刑事第二庭
                                  法      官  王  紋  瑩
右正本證明與原本無異。
如不服本判決，應於判決送達後十日內向本院提出上訴狀（須附繕本）。
告訴人或被害人對於判決如有不服具備理由請求檢察官上訴者，其上訴期間之計算係
以檢察官收受判決正本之日期為準。
                                  法院書記官  鄭  秀  鑾
中      華      民      國    八十九    年     十二     月    二十六    日


司法院資訊處製作；財團法人民間司法改革基金會備份。
